臺灣高等法院臺中分院刑事判決　　　　　　　九十一年度重上更(二)字第一七一號
　　上　訴　人
　　即　被　告　己○○
　　選任辯護人　楊大德
右上訴人因常業重利等案件，不服台灣台中地方法院中華民國八十五年十二月五日第
一審判決（民國八十五年度訴字第九○一號，起訴案號：台灣台中地方法院檢察署民
國八十四年度偵字第一六八○一號），提起上訴，經判決後，最高法院第二次發回更
審，本院判決如左：
    主      文
原判決關於己○○部分撤銷。
己○○共同以乘他人急迫，貸以金錢，而取得與原本顯不相當之重利罪為常業，累犯
，處有期徒刑拾月；又共同連續以非法方法，剝奪人之行動自由，處有期徒刑參月；
又以脅迫使人行無義務之事，處有期徒刑參月，應執行有期徒刑壹年壹月。
    事      實
一、己○○前於七十八年間犯賭博罪，經台灣台中地方法院判處有期徒刑四月，七十
    八年十二月十八日執行完畢；仍不知悔改。於八十三年十二月初起，在台中市○
    區○○路六十九巷十六號鴻凌經準廣告資訊公司經營地下錢莊，乘他人急迫輕率
    而貸以金錢，取得與原本顯不相當之重利，且以之為常業。並自八十四年七月間
    起，以每月二萬餘元僱用有常業重利犯意聯絡之甲○○（業經本院前審依常業重
    利罪，判處有期徒刑八月；共同連續剝奪行動自由罪，判處有期徒刑三月；共同
    傷害罪，判處罰金一千元；有期徒刑定應執行刑有期徒刑九月確定），負責看管
    公司、招呼客戶達三個月之久。其重利犯行如下：
（一）、
    １、八十三年十二月十日借款七萬元予亥○○，利息以十萬元每月一萬二千元之
        利率（即年息百分之一百四十四）計算，先扣一期利息八千四百元，實拿六
        萬一千六百元。
    ２、八十四年四月二十三日借款六萬元予黃國清，約定利息十萬元每月一萬二千
        元（即年息百分之一百四十四），預扣一期利息七千二百元，實拿五萬二千
        八百元。
    ３、八十四年七月四日借款四萬元予申○○○，約定利息十萬元每月利息一萬二
        千元之利率（即年息百分之一百四十四）計算，先扣一期利息四千八百元，
        實拿三萬五千二百元。
    ４、於八十四年九月二十五日借款十萬元予酉○○，約定於同年十月二十四日返
        款，利息十天一期一萬元，預扣一期利息，實拿九萬元。
（二）、卯○○於八十四年三月十四日陪同友人孫俊竑以卯○○名義向己○○借款四
        萬元，約定十天一期之利息八千元，先扣一期利息實拿三萬二千元。因卯○○未續付利息，亦未清償本金。己○○乃指派有剝奪行動自由概括犯意聯絡
        之甲○○向卯○○逼還借款重利，甲○○乃另指示三名不詳姓名之成年人於
        八十四年七月八日晚九時許，至卯○○位於台中縣太平鄉家中將卯○○押走
        並矇住其眼睛而剝奪卯○○行動自由，前述三人復將莊男帶至台中縣不詳之
        天橋下，甲○○則與另數名不詳姓名者在場等候，到達時甲○○等人即持鐵
        棍毆打卯○○，致其受有頭頂部挫傷三ｘ三公分、左額後擦傷五ｘ○‧五公
        分、左腰擦傷三ｘ○‧五公分、下唇瘀傷二ｘ二公分及未驗出之多處內傷 (
        此傷害部分未據告訴）。繼之即逼迫卯○○簽寫將其母親所有自用小客車轉
        讓之讓渡書及十八萬元本票使之行無義務之事後，於同晚十一時許，始載卯
        ○○回住處後讓其自由離去（重利、剝奪行動自由）。
（三）、午○○於八十四年四月二十一日向己○○借款二萬元，約定十日一期利息四
    千五百元，先扣一期利息實拿一萬五千五百元。午○○即簽發面額六萬元、
        到期日八十四年五月五日之本票一紙及身分證為抵押。午○○未清償利息及
        本金，己○○因於八十四年八月九日，指派甲○○夥同另二名不詳姓名之人
        ，至借款人午○○位於南投縣國姓鄉家中要債，適午○○於監獄服刑中，只
        有午○○兄巳○○在場，甲○○即對巳○○脅迫稱，如不還就要叫監獄中兄
        弟照顧午○○  (意指要對午○○不利)，巳○○不得已先交付現金五千元予
        對方，並簽下一紙分五期償還五萬五千元（八十四年九月十五日付一萬五千
        元；八十四年十月十五日、八十四年十一月十五日、八十四年十二月十五日
        、八十五年一月十五日各付一萬元）之切結書，而使巳○○行無義務之事，
        甲○○等三人取得前述款項及切結書後始離開陳宅，並於八十四牛九月十五
        日收取一萬五千元之期款（重利、強制）。
二、戊○○於八十四年五月十二日向己○○借款二十五萬元，約定於八十四年十一月
    十一日返還三十萬元，並提供不動產設定抵押權予己○○，且由戊○○簽發三十
    萬元之本票一紙，再由庚○○於發票人欄簽名以為擔保。因戊○○未繳納利息，
    己○○、何志清（業經本院前審依剝奪行動自由罪，判處有期徒刑三月；依傷害
    罪判處罰金二千元確定）、甲○○（業緀本院前審依常業重利判處有期徒刑八月
    ；剝奪行動自由罪，判處有期徒刑三月；傷害罪判處罰金一千元，有期徒刑徒刑
    定應執行刑九月確定）共謀強押庚○○處理，三人於八十四年十月三日二十二時
    許，在台中市○區○○○路二四六號內尋獲庚○○，己○○、毛世利基於共同概
    括之犯意，何志清基於共同之犯意，強押庚○○坐上伊等所駕駛之三門喜美白色
    自用小客車內，而剝奪庚○○行動自由，己○○等三人即揚稱，因戊○○避不見
    面，所以要庚○○負責償還五十萬元，若不還就要載到大肚山上做掉（即殺害之
    意），復於台中市繞行數圈，即開往位於台中市○○路上田納西汽車旅館二○六
    室內，己○○等三人旋即逼迫庚○○打電話給親戚朋友先拿現金三十萬元，方可
    放人，復恐嚇若不拿錢出來你就要死。被告三人，並另行起意，出手毆打庚○○
    ，致庚○○受有臉部紅腫之傷害（傷害罪部分已確定），經庚○○哀求始住手，
    其間並曾先帶往庚○○家中向宋父要錢，因宋父已七十餘歲且無錢，己○○等三
    人於當晚近十二時許，復又將庚○○帶往台中市○○路與仁和路口之山地門海產
    店內想辦法，庚○○不得已乃打電話給朋友壬○○前來海產店，壬○○至該店後
    ，己○○即稱，壬○○幫不幫忙庚○○解決沒關係，但今天若拿不到錢絕不會讓
    庚○○離開，壬○○乃問要如何解決，己○○回說需簽下二張各二十五萬元本票
    才可以離去，壬○○、庚○○二人不得已乃由庚○○簽下二張各二十五萬元之本
    票，使庚○○行無義務之事。並由壬○○背書保證並留下健保卡及連絡電話號碼
    、呼叫器號碼，己○○並要求壬○○需先於八十四年十月八日交付四萬元作為利
    息後，始於翌日即八十四年十月四日凌晨二時許，讓宋、林二人離去。宋、林二
    人旋即報警，並於八十四年十月八日二十時三十分許，在台中市○○路○○路口
    查獲己○○而供出甲○○、何志清，並於台中市○區○○路六十九巷十六號扣得
    己○○等人經營地下錢莊扣得如附表所示之物（剝奪行動自由）。
二、案經台中市警察局第一分局報請臺灣臺中地方法院檢察署檢察官偵查起訴。
    理      由
一、上訴人即被告己○○（下稱被告）經合法傳喚均未到庭陳述，其辯護人為被告辯
    護稱：借款人酉○○證稱其子楊志鴻與被告係同學，原約定借三十萬元，嗣僅借
    十萬元，預扣三千元之利息，足認雖貸款他人但未取得與原本顯不相當之重利。
    又孫俊竑、庚○○與戊○○向己○○借得款項後，即避不見面，被告未獲得任何
    利息。被告不知午○○在監執行，未教唆甲○○對巳○○施強暴脅迫。被告未強
    押卯○○，亦未傷害庚○○，更未剝奪庚○○行動自由云云。
二、經查：
（一）、被告於八十五年一月十九日檢察官訊問時，承認扣押之名單中，只有賴鴻銘
        、黃國清、午○○、申○○○才是每十萬元每月利息一萬二千元（見偵字第
        一六八０一號偵查卷第一五六頁）；於八十四年十月九日警訊時亦供承：酉
        ○○於八十四年九月二十五日向伊借款十萬元，當時只拿九萬元，言明八十
        四年十月二十四日還十萬元，每十天算一次利息一萬元，並簽下本票及借款
        單和土地所有權狀等語（見偵字第一六八０號偵查卷第十二頁）。證人酉○○即借款人亦證稱：「我於八十四年九月廿五日至台中市○○街六九巷十六
        號向己○○借款一十萬元正，言明於八十四年十月廿四日還錢一十萬元，並
        於八四年九月廿五日只拿取九萬元，並簽下三十萬元本票，及土地所有權狀
        九張及借款單，就是借款十萬先扣一萬元利息，每十天算一次利息一萬元。
        」（見偵字第一六八○一號偵查卷第二六頁）；證人巳○○即借款人午○○
        之胞兄證稱：「身份證乙枚係我胞弟午○○之身分證，本票係我胞弟午○○
        所簽寫的，切結書事由我寫給地下錢莊之討債不詳男子。」（見偵字第一六
        八○一號卷第一○一頁反面）「因地下錢莊之人找到我家（八十四年八月九
        日），並拿出午○○之身分證及簽發之本票，問我是何關係，我說是胞弟，
        又問我胞弟午○○現於何處，我說：在台中監獄服刑。地下錢莊之人又說：
        若不還債，就將本票具狀告訴或叫在監獄中之兄弟「照顧」午○○（指在被
        關之不良份子毆打等方法修理午○○），看我如何處理。我迫於無奈遂簽立
        切結書，由我帶胞弟午○○還債。」（偵字第一六八○一號卷第一○一頁反
        面）「（如何還債？）於八十四年八月九日在我家當場交付五千元，並由我
        簽立切結書分五期償還。第一次為八十四年九月十五日還一萬五千元（已交
        付）；另八十四年十月十五日還一萬元、八十四年十一月十五日還一萬元、
        八十四年十二月十五日還一萬、八十五年元月十五日還一萬元等。」（見偵
        字第一六八○一號卷第一○二頁）。證人卯○○即借款人於八十四年十月二
        十六日檢察官訊問時證稱：「我借四萬元，但他們拿三萬二千元給我，又說
        十天內有還四萬就沒事，若沒有還，每十天要還八千元，到七月中旬，他們
        要向我要二十七萬元，在八十四年七月八日，在我家強制把我押走，：：：
        。」（見偵字第一六八○一號卷第六五頁反面）於八十四年十二月六日證稱
        ：「這筆錢是陪我朋友去向己○○借的，：；」（見偵字第一六八○一號卷
        第一三八頁反面）。並有酉○○印章一枚、酉○○本票正本一張（面額三十
        萬元、發票日八十四年九月二十五日、到期日八十四年十月二十四日）、酉
        ○○借款書正本一張（內容為酉○○於八十四年九月二十五日向吳先生借款
        三十萬，因一時急用：：）、酉○○土地所有權狀正本九張；亥○○之借款
        金額七萬元之借款契約書及身分證各一張、本票二張（一張發票日為八十三
        年十二月十日、面額一萬元、另一張發票日為八十三年十二月十日、面額七
        萬元）；黃國清之身分證及本票（發票日八十四年四月二十三日、面額六萬
        元）各一張；午○○之身分證一枚、午○○八十四年四月二十一日所簽發面
        額六萬元之本票一紙；巳○○八十四年八月九日出具之切結書一張；申○○○八十四年七月四日所簽發面額四萬元之本票一張、汽車買賣合約書二份、
        過戶登記書一份；孫俊竑汽車駕駛執照一枚、卯○○簽發本票一紙（發票日
        八十四年三月十四日、面額二十四萬元、到期日八十四年三月二十三日）、
        借款契約書一紙（借款人卯○○、保證人孫俊竑、借款金額二十四萬元）等
        件附卷可憑。而裝放午○○上開資料之信封正面記載20000份，實出15500；
        並記載：84、4、21 ～84、5、5～84、5、20～84、6、5～84、6、20～84、
        7、5  ，足認係每十五日一期，一期利息四千五百元，先扣一期利息，所以
        實出一萬五千五百元。綜上事證，足認被告係以顯不相當之重利借款予酉○○、亥○○、黃國清、卯○○、午○○、申○○○等人，並已取得顯不相當
        之利息。又卯○○借款部分，借款契約書記載卯○○為借款人，孫俊竑為保
        證人，本票發票人欄亦先記卯○○，足認借款人係卯○○，而非孫俊竑。借
        款人賴鴻銘、黃國清、申○○○、酉○○、卯○○、午○○以上開顯不相當
        之重利借款，其顯有急迫之情形。又共犯甲○○於八十四年十月九日警訊時
        供稱：被告己○○是我老板，他每個月支付伊二萬餘元，伊到職約三個月，
        負責看管公司、招呼客戶，及清潔公司內部等語（見偵字第一六八０一號偵
        查卷第十五頁反面），參以甲○○亦參與強押卯○○、庚○○等人，索討借
        款及利息之行為，足認被告己○○確有於八十四年七月間僱用甲○○共同經
        營地下錢莊之事實。被告僱用甲○○共同經營地下錢莊，顯有以犯重利罪為
        常業。是被告己○○上開常業重利之犯行，事證明確，可以認定。
（二）、右揭強押卯○○，加以毆打，逼令簽寫自用小客車讓渡書及十八萬元本票之
        事實，業據被害人卯○○於八十四年十月二十六日檢察官訊問時證稱：「我
        借四萬元，但他們拿三萬二千元給我，又說十天內有還四萬就沒事，若沒有
        還，每十天要還八千元，到七月中旬，他們要向我要二十七萬元，在八十四
        年七月八日，在我家強制把我押走，是三個人，我不認識，他們把我眼睛矇
        著，押到一個不詳之天橋下，另外一輛車來接，到達時己○○有在場，還有
        一個叫「胖哥」，另二人不知姓名，共七人。己○○就強迫我一張十八萬之
        本票，又強迫我簽我母親車子之讓渡書，這之前他們有用鐵棒子打我，有傷
        單驗斷書。」（見偵字第一六八○一號卷第六五頁反面）；於八十四十二月
        六日又證稱：「經我仔細想‧‧‧‧確定甲○○有在場，他們打我，我有簽
        本票及讓渡書給他們，己○○當時應該沒有在場。」（見偵字第一六八○一
        號卷第一三八頁反面）；於本院調查時證稱：約晚上九點多和他出去，當晚
        十一點多載伊回家（見本院更二審卷第四六頁）；被害人卯○○因被毆打致
        受有頭頂部挫傷三╳三公分、左額後擦傷五╳零點五公分、左腰擦傷三╳零
        點五公分、下唇瘀傷二╳二公分，亦有臺灣省立臺中醫院診斷證明書可憑（
        見偵字第一六八０一號卷第六七頁）。被告己○○前辯稱：（莊強生部分呢
        ，如何解釋？）並沒有這回事，小毛有向我借錢沒錯，利息是隨便他算的，
        我沒有和甲○○去找他（訴字第九○一號卷第三五頁）。共犯甲○○於本院
        前審諉稱：沒有押卯○○，也沒有毆打卯○○，沒有逼迫卯○○寫小客車讓
        渡書及十八萬之本票。（見上更一字第二二八號卷第八○頁反面）；共犯何
        志清亦稱：沒有押卯○○，也沒有毆打卯○○，沒有逼迫卯○○寫小客車讓
        渡書及十八萬之本票（上更一字第二二八號卷第八○頁反面），均與事實不
        合，皆不足採信。被告此部分犯行，事證明確，可以認定。
（三）、被告指派甲○○夥同二名不詳姓名之成年男子，脅迫巳○○代陳國榮清償借
        款及利息乙情。被告己○○於本院更審前辯稱；「（午○○部分呢，如何解
        釋？）他的機車是分期付款的，他尚未付清，我有向他說機車是要賣還是如
        何處理，他是向我借一萬五千元，我如要向他買機車還要付出將近六萬元，
        和解書部分我也不清楚。」（見訴字第九○一號卷第三五頁反面）「有去（
        指午○○家），但沒有恐嚇，也沒有脅迫，我們是和我的朋友去南投玩順便
        去的。」（見上訴字第四五五號卷第六○頁反面）。共犯甲○○供稱：「（
        午○○部分，為何要寫和解書）是向他說找不到他弟弟，希望他能幫他弟弟
        處理，所以才寫和解書及拿五千元現金。」（見原審卷第三五頁反面）「‧
        ‧‧‧雖然有去巳○○家，但不是強迫的。」（見上更一字第二二八號卷第
        八○頁反面）。但證人即借款人午○○之兄巳○○證稱：「身份證乙枚係我
        胞弟午○○之身分證，本票係我胞弟午○○所簽寫的，切結書是由我寫給地
        下錢莊之討債不詳男子。」（見偵字第一六八○一號卷第一○一頁反面）「
        因地下錢莊之人找到我家（八四年八月九日），並拿出午○○之身分證及簽
        發之本票，問我是何關係，我說是胞弟，又問我胞弟午○○現於何處，我說
        ：在台中監獄服刑。地下錢莊之人又說：若不還債，就將本票具狀告訴或叫
        在監獄中之兄弟「照顧」午○○（指在被關之不良份子毆打等方法修理午○○），看我如何處理。我迫於無奈遂簽立切結書，由我帶胞弟午○○還債。
        」（偵字第一六八○一號卷第一○一頁反面）「（如何還債？）於八十四年
        八月九日在我家當場交付五千元，並由我簽立切結書分五期償還。第一次為
        八十四年九月十五日還一萬五千元（已交付）；另八十四年十月十五日還一
        萬元、八十四年十一月十五日還一萬元、八十四年十二月十五日還一萬、八
        十五年元月十五日還一萬元等。」並有內容為：午○○於八十四年四月二十
        一日向吳先生借款六萬元，直至同年八月九日向其兄巳○○代其還債務這六
        萬元，八十四年八月九日還五千元，餘五萬五千元，在每月十五日前來由其
        兄巳○○來還，於九月十五日還一萬五千元（劉收）；十月十五日、十一月
        十五日、十二月五日、八十五年一月十五日各還一萬元，立據人巳○○之切
        結書一紙附卷可憑。被告右揭強制使人行義務之犯行，事證明確，可以認定
        。被告、甲○○所辯均不足採信。巳○○嗣稱：只是口氣很不好。（見訴字
        第九○一號卷第九七頁）；可能當時講的比較激動等語（訴字第九○一號卷
        第九七頁），無非迴護之詞，不能採信。
（四）、被告己○○否認強押、毆打庚○○，當時伊有在房內，沒有看見甲○○與何
        志清毆打庚○○。也沒有恐嚇說要載庚○○去大肚山把他做掉。是壬○○自
        願背書的云云。惟查１、共犯甲○○供稱：「（被害人庚○○指控你們於八
        四年十月三日廿二時左右，強押他並限制他的行動，並以車子載至汽車旅館
        內毆打，然後再到建成、仁和路口（山地門海產店）聯絡另一名被害人壬○○前來，強迫其簽下本票及背書，是否有此事？）是的」。「整件事是己○○主謀，我們三個人一起去，由何志清駕車。」（見偵字第一六八○一號卷
        第十五頁）「我和綽號「阿清」（經查係何志清）動手毆打。」「因為我聽
        他（庚○○）講話很不滿意其態度，而且不還錢，所以動手打他。」（見偵
        字第一六八○一號卷第十六頁）「八十四年十月初我與己○○、何志清三人
        共同在中市○○○路二四六號找戊○○，因她向己○○借錢沒有還，因沒找
        到戊○○，所以我們叫庚○○帶我們去找戊○○，把他帶到田納西旅館二○
        六號房內，我動手打他，何志清用枕頭丟他。」「何志清開車，己○○坐駕
        駛旁，我坐在後座押庚○○。」「當天晚上庚○○簽了二張本票後，才放他
        走。」（偵字第一六八○一號卷第四十頁）「（你之外號叫「小胖」？）是
        。」（偵字第一六八○一號卷第一一五頁）「（庚○○部分有沒有打他）有
        。我們三人一起去的。（訴字第九○一號卷第三六頁）「我有打他一次，是
        因為他罵我，何志清用枕頭打他。」（上訴字第四五五號卷第九四頁）。２
        、共犯何志清供稱：「（庚○○部分你有參加嗎？）有。」（訴字第九○一
        號卷第三六頁）。３證人庚○○即被害人證稱：「於八四年十月三日廿二時
        ，在台中市○○○○路二四六號內，我與朋友在屋內聊天，適有三名男子入
        內，要我到外面談談，我不從並往內走，該三名男子即強行拉我雙手，及惡
        言要我跟他們走，及推我至一部三門喜美白色自小客車內，才告知我替朋友
        戊○○於八四年五月十二日間向地下錢莊借錢二十萬元，我作保，並在一張
        本票三十萬元TSN0000000簽名捺印，該戊○○已避不見面，地下錢莊才找我
        。強押上車後，三人輪流說要拿五十萬元，否則要載至大肚山做掉（殺死）
        ，並在市區繞幾圈後，將我押至大墩路「田納西」汽車旅館二○六號房內，
        三人便要我立刻打電話要朋友親戚拿現金三十萬元來，才能放我，並以惡言
        相向，揚言不拿錢出來你就該死，再輪流毆打我臉部，並拿椅子打我身體及
        用腳踢我身體，我跌倒在地上並苦苦哀求他們不要再打我，什麼都答應，我
        向其中一名男子「阿水」哀求說：錢不是我借的，為何要我還呢；另二名聽
        了即罵髒話、惡言及拳打腳踢。我又說：這麼晚了沒有辦法拿到三十萬現金
        ，明天再拿可以嗎？「阿水」說好不容易才捉到你怎麼可能放你走呢。因在
        旅館內打了很多電話均無法拿現金三十萬來，他們三人又押著我到建成、仁
        和路口山地門海產店，當時約十月三日廿三時三十分，我即想到朋友壬○○
        ，以電話00-0000000聯絡到現場來保我，才能放我走，我朋友壬○○約至十
        月四日零時許才到山地門海產店，二人中有一名臉上有刀疤痕在外察看有無
        報警，「阿水」要我不能說話，「阿水」與我朋友壬○○說，由我簽二張本
        票每張面額廿五萬元，共五十萬元，但須壬○○作保簽名捺印，並在本票後
        留住家電話及呼叫器號碼，及身份證影印本。「阿水」說壬○○不作保，我
        就無法離去，今天這件事一定要有結果不行。壬○○在被迫之下為救我脫離
        免遭受他們三人毆打及押走恐有不測，及本人遭受危害，只好簽了二張本票
        。「阿水」三人就駕車離去。」（見偵字第一六八○一號卷第二二頁反面）
        「於八四年五月十二日向己○○借新台幣二十萬元，有以戊○○所有土地所
        有權狀及戊○○簽名本票三十萬元TSN0000000一張由我擔保簽名，」（偵字
        第一六八○一號卷第二四頁反面）「（押你上車時，他們之坐車方式如何？
        ）何志清開車，甲○○坐我旁邊看著我，己○○坐於駕駛旁，我坐後座（駕
        駛座後面）。」（偵字第一六八○一號卷第二四頁反面）「己○○說如果三
        十萬元本票不還，就要以五十萬本票來還錢。」（偵字第一六八○一號卷第
        二五頁）「（簽發本票他們有無壓迫你？）有，當時他們三人講話，今天我
        不簽本票，就不讓我離開，最後才簽的。」（偵字第一六八○一號卷第六五
        頁）「（被告是否有與你同往你父親宋發祥家裡？）有，當時去，何志清用
        手拉著我衣服，三個人是圍著我。」（偵字第一六八○一號卷第一三四頁反
        面）「（顯然可以走動，為何不報警）何志清一直都在看著我、注意我之行
        動，所以沒有報警。」（偵字第一六八○一號卷第一三五頁）「臉腫起來，
        是左邊的臉，我的眼鏡左邊之交接處有一處斷掉；右邊腳被打傷，何志清用
        不明東西打我的臉，甲○○用拳頭打我的臉。」（偵字第一六八○一號卷第
        一三五頁反面）。４、證人壬○○即庚○○之友人證稱：「我因於八四年十
        月四日零時左右，遭己○○等三人強迫我為朋友庚○○所簽下之兩張各為二
        十五萬元整之本票背書作保，並強行扣留我的身份證影本。」（偵字第一六
        八○一號卷第二十頁）「因我朋友庚○○於八四年五月十二日為其朋友戊○○背書，而戊○○未出面處理，所以己○○等人即於八四年十月三日廿二時
        左右強押庚○○至建成、仁和路海產店內，要其強簽下兩張二十五萬元本票
        ，並要我背書才肯讓我們離開。」（偵字第一六八○一號卷第二十頁反面）
        「己○○等人沒有毆打我，及限制我的行動，但己○○言明，我如果未替其
        背書，庚○○將無法與我自由離開，所以我顧慮庚○○之安全，就為庚○○
        背書作保。」（偵字第一六八○一號卷第二一頁）「因當時現場情形為己○○等人已控制庚○○之行動，且庚○○臉部有紅腫，顯然已遭人毆打。」（
        偵字第一六八○一號卷第二一頁）「我當時在本票簽名背書後，己○○要求
        我必須於八四年十月八日先交與新台幣四萬元做為利息之用，我並在本票背
        書留下我的聯絡電話及呼叫器號碼，才讓我與庚○○安全離開。」（偵字第
        一六八○一號卷第二十一頁反面）「‧‧‧‧問我說今天我幫不幫庚○○解
        決沒關係，今天沒有拿到錢，絕對不讓庚○○離開，而且我有看到甲○○拿
        一個黑色小公事包，一直抱在肚子那邊，我個人判斷今天有不利之情事，我
        就問，我到底要怎麼解決，我就為庚○○作保，問己○○如何解決吳就說要
        庚○○簽二張二十五萬之本票，及要我作保，簽完之後才離開。」（偵字第
        一六八○一號卷第六四頁反面）「‧‧‧‧我並沒有要做他之保證，但是看
        甲○○之情況及他們三人所講之話比較江湖味道，使我產生庚○○有危險，
        才答應他們之條件，是想救庚○○，才不得已簽名保證。」（偵字第一六八
        ○一號卷第六五頁）。於本院亦證稱：「戊○○是庚○○的女友，我記得當
        天是十一點將近十二點庚○○打行動電話給我，我當時在營業，庚○○說他
        被控制自由要我去在山地門海產店，我去現場有庚○○還有另外三個人，現
        場都是己○○在說話。要我在本票二、三張背書簽名，金額我忘了，我不簽
        不能走。」（更二第一七一號卷第七七頁）「約凌晨二點和庚○○離開後，
        和庚○○商量後過幾天和庚○○去報案。」（更二第一七一號卷第七八頁）
        。５、證人即山地門海產店老闆戴建平亦證稱：「‧‧‧‧當時我是聽他們
        在講說庚○○欠他們錢，說庚○○欠錢就該還他們錢。」（見偵字第一六八
        ○一號卷第一三五頁反面）。並有票號TS155763、發票人庚○○、壬○○、
        面額新台幣二十五萬元，未押日期；票號TS155764、發票人庚○○、壬○○
        、面額新台幣二十五萬元，未記載日期；票號TS155554、發票人戊○○、庚○○、面額新台幣三十萬元、發票日八十四年五月十二日之本票三紙；贓物
        保管收據（庚○○領回全民健康保險卡）一紙附卷可憑（附於偵字第一六八
        ○一號卷第二九、三十頁）。被告右揭強押庚○○，毆打，脅迫簽立本票，
        始讓庚○○離之犯行，事證明確，可以認定。被告上開辯詞，與事實不合，
        不能採信。
二、核被告己○○所為係犯刑法第三百四十五條常業重利罪、第三百零二條第一項之
    妨害自由罪  (強押庚○○、卯○○部分)、同法第三百零四條第一項之強制罪（
    脅迫巳○○還款部分）。就常業重利之犯行，自八十四年七月間起與毛世利有犯
    意聯絡、行為分擔，均為共同正犯。就被害人卯○○部分之剝奪行動自由犯行，
    己○○與毛世利及不詳姓名成年男子三名；就被害人陳國榮部分之強制犯行，被
    告己○○與甲○○、另二名不詳姓名成年男子；就被害人庚○○剝奪行動自由部
    分犯行，被告己○○與毛世利、何志清間，均分別有犯意聯絡，行為分擔，皆為
    共同正犯。所犯剝奪行動自由二罪，罪名相同，犯意概括，應依連續犯以一罪論
    處。又對卯○○、庚○○亦有以強暴使行無義務之事之強制行為，然刑法第三百
    零二條之妨害自由罪，係妨害他人自由之概括的規定，故行為人具有一定目的，
    以非法方法剝奪人之行動自由者，除法律別有處罰較重之規定（例如略誘及擄人
    勒贖等罪），應適用各該規定處斷外，如以使人行無義務之事，或妨害人行使權
    利為目的，而其強暴、脅迫復已達於剝奪人行動自由之程度，即祇成立本罪，不
    應再依同法第三百零四條論處。誠以此項使人行無義務之事，或妨害人行使權利
    之低度行為，應為剝奪人行動自由之高度行為所吸收，不能以其目的係在使人行
    無義務之事，或妨害人行使權利，認為係觸犯刑法第三百零二條第一項及第三百
    零四條第一項之二罪名，依同法第五十五條，從一重處斷。最高法院二十九年上
    字第二三五九號、第三七五七號著有判例。故被告等之對卯○○、庚○○之犯行
    ，仍應逕依刑法第三百零二條第一項之妨害自由罪論處，無再適用第三百零四條
    第一項之餘地，公訴人認被告等應另行成立強制罪，顯有誤會。被告所犯上開常
    業重利、連續剝奪行動自由、強制數罪，犯意各別，應予分論併罰，公訴人認其
    間有方法結果牽連關係，應從一重處斷，核有未當。被告己○○於七十八年間曾
    因賭博罪，經原審法院判處有期徒刑四月，七十八年十二月十八日易科罰金執行
    完畢，此有台灣台中地方法院檢察署刑案資料查註紀錄表一份附卷可查。其於有
    期徒刑執行完畢後五年內再犯有期徒刑以上之本件常業重利罪（八十三年十二月
    十日再犯），為累犯，均應依法加重其刑。至連續剝奪行動自由部分犯行，係於
    八十四年七月、同年十月三日所犯；對巳○○之強制犯行，係於八十四年八月九
    日所犯，已逾五年，不成立累犯，併此敘明。原審予以論科，本非無見，惟原判
    決就被告等所犯重利罪，妨害自由罪、傷害罪認有方法結果牽連關係，從一重處
    斷，核有違誤。被告等上訴意旨否認犯罪，固無可取，但原判決既有可議之處，
    自屬不能維持，仍應由本院撤銷改判。爰審酌被告己○○犯罪之動機、目的、手
    段、犯罪後之態度，及為主其事者，情節較重等一切情狀，判處如主文第二項所
    示之刑，並定其執行刑。
三、公訴意旨略以：被告乘戊○○之急迫輕率或無經驗貸予金錢，取得與原本顯不相
    當之重利，認被告尚有疑部分重利犯行云云。經查，被告己○○雖承認借款二十
    五萬元予戊○○，三月收息二萬二千五百元，由庚○○作保，但戊○○未出面還
    錢等語。且依放置戊○○借款資料之信封袋上之記載「房屋貸款、250000現、
    300000本票」，並有權利種類抵押權，權利人己○○，義務人債務人戊○○，權
    利總價值三十萬元，存續期限自八十四年五月十二日至八十四年十一月十一日之
    他項權利證明書一紙可憑。被告己○○之辯解與上開文書之記載相符，可以採信
    ，是被告己○○並未自戊○○處取得與原本顯不相當之重利。證人庚○○、壬○○之證詞，亦不能證明被告己○○已取得利息，是被告此部分犯罪不能證明。公
    訴人認被告有此部分重利犯行，尚有未洽。因公訴人認被告此部分犯行，與前開
    有罪部分有方法結果之牽連關係，因不另為無罪之諭知。原審認被告有犯此部分
    重利犯行，亦有未洽。
四、原審判決認被告己○○乘戌○○、未○○等多人之急迫、輕率無經驗，而貸予金
    錢，取得與原本顯不相當之重利之犯行。被告己○○經合法傳喚均未到庭陳述，
    其辯護人為被告辯護稱：原審法院依借款人所留之地址，令警方查訪借款人，惟
    上開借款人之聯絡地址，或為空戶，或無人設籍，或為無此門牌，遷移不明，上
    開借款人法院已無從傳喚到庭，借款自亦無法討回。另證人子○○到庭證稱利息
    多少忘了，後因失去聯絡沒有還錢，可知被告並未取得與原本顯不相當之重利。
    證人癸○○於原審證稱不認識己○○，亦未向其借錢，電話號碼非其所有，足證
    有人持癸○○證件向被告詐財。借款人丑○○在原審證稱向被告借錢未算利息；
    借款人丁○○、辛○○分別證稱：利息一萬元一個月二百四十元，後繳了幾個月
    沒辦法繳，己○○講，說本金還了就好等語；利息一角，足認雖貸款他人但未取
    得與原本顯不相當之重利。又庚○○與戊○○向己○○借得款項後，即避不見面
    ，被告未獲得任何利息等語。經查：１、被告己○○除承認借款人賴鴻銘、黃國
    清、午○○、黃彭彩花部分是以十萬元每月一萬二千元之利息計算外，餘均否認
    有重利之情形。２、借款人乙○○證稱：「我於八十四年九月廿九日十七時左右
    ，在中市○○○路與五權南路口，向己○○借款二十萬元正，並簽下本票三十萬
    元正。利息我還未算給己○○，我言明於八十四年十月八日算給己○○，因八日
    為星期日，現還未還。明日（九）日算給己○○二十五萬元就可。」（見偵字第
    一六八○一號卷第十九頁反面）。３、證人即借款人天○○證稱：「我與他是高
    中同學，利息由我自己拿。」（偵字第一六八○一號卷第六三頁反面）４、證人
    即借款人王倉堯證稱；「（利息怎麼算？）一萬元一個月二百四十元。」（訴字
    第九○一號卷第一○九頁反面）。５、證人即借款人辛○○證稱：「生意周轉有
    向己○○借錢。」「‧‧‧‧己○○向我算的利息是一角。」（訴字第九○一號
    卷第一二七頁）６、證人即借款人寅○○證稱：「開票是因我姊夫說缺錢，所以
    我開支票給我姊夫辰○○，至於支票為何會流到己○○的手上，我就不知道了。
    」（訴字第九○一號卷第一二七頁）９、證人即借款人丑○○證稱：「沒有算利
    息，是借短期間，而且又是朋友。」（訴字第九○一號卷第一二七頁反面）。10
    、證人即借款人子○○於本院證稱：借多少、利息多少忘了，後來失去聯絡沒有
    還錢（見本院更二審卷第一００頁），以上證人均證稱被告無重利或已取得重利
    之情形；本院亦查無證據，足以證明被告借錢予乙○○等人有重利之事實，不能
    認被告有此部分重利之犯行，附此敘明。
五、被告己○○經合法傳喚無正當理由未到，不待其陳述逕行判決。
據上論斷，應依刑事訴訟法第三百六十九條第一項前段、第三百六十四條、第三百七
十一條、第二百九十九條第一項前段、刑法第二十八條、第五十六條、第三百四十條
、第三百零二條第一項、第三百零四條、第四十七條、第五十一條第五款、罰金罰鍰
提高標準條例第一條前段、第二條，判決如主文。
本案經檢察官丙○○到庭執行職務
中      華      民      國      九十一  年      十一    月      六      日
                                臺灣高等法院臺中分院刑事第九庭
                                      審判長法  官  陳  筱  珮
                                            法  官  康  應  龍
                                            法  官  趙  春  碧
右正本證明與原本無異。
強制罪部分，不得上訴
常業重利、剝奪行動自由罪部分得上訴。
如不服本判決應於收受送達後十日內向本院提出上訴書狀，其未述上訴之理由者並
得於提起上訴後十日內向本院補提理由書（均須按他造當事人之人數附繕本）。
                                            書記官  陳  文  琴
中      華      民      國      九十一  年      十一    月      七      日
                                                Ａ
